【裁判字號】    97,上,411
【裁判日期】    990831
【裁判案由】    損害賠償等
【裁判全文】
臺灣高等法院臺中分院民事判決  97年度上字第411號
上  訴  人
即被上訴人  甲○○
訴訟代理人  己○○
訴訟代理人  林松虎律師
複 代 理人  林語然律師
被 上 訴人
即 上 訴人  龍億營造有限公司
法定代理人  庚○○
被 上 訴人
即 上 訴人  總瑩建設股份有限公司
法定代理人  丁○○○
共      同
訴訟代理人  林坤賢律師
            邱華南律師
上列當事人間請求損害賠償等事件，上訴人對於民國97年10月24
日臺灣臺中地方法院96年度訴字第1717號第一審判決提起上訴，
，本院於99年8月17日言詞辯論終結，判決如下：
    主  文
原判決關於(1)駁回上訴人甲○○後開第二項之訴部分(2)上訴人總
瑩建設股份有限公司敗訴部分及該部分假執行宣告(3)訴訟費用之
裁判均廢棄。
上開(1)廢棄部分，上訴人龍億營造有限公司應再給付上訴人甲○
○新台幣壹拾伍萬元及自民國九十六年九月四日起至清償日止，
按週年利率百分之五計算之利息。
上開(2)廢棄部分，上訴人甲○○在第一審之訴及假執行之聲請均
駁回。
上訴人甲○○其餘上訴及上訴人龍億營造有限公司之上訴均駁回
。
第一、二審（含兩造上訴）訴訟費用由上訴人龍億營造有限公司
負擔四十分之一，餘由上訴人甲○○負擔。
    事實及理由
一、按訴之變更或追加，非經他造同意，不得為之；但請求之基
    礎事實同一者；擴張或減縮應受判決事項之聲明者，不在此
    限，民事訴訟法第463條、第255條第1項第2款、第3款定有
    明文。經查上訴人即被上訴人甲○○於原審依侵權行為請求
    被上訴人即上訴人總瑩建設股份有限公司應給剷除麻竹林之
    損害賠償其新台幣（下同）30萬元及法定遲延利息，在本院
    另擴張請求40萬元本息（本院卷第36頁），屬聲明之擴張。
    另外，於本院99年5月24日準備程序中，甲○○將原本聲明
    請求系爭土地（坐落臺中縣太平市○○段942地號）不當得
    利及侵權行為損害賠償4,751,086減縮為3,679,286，則依上
    揭說明，核無不合，勿庸對造同意，應予准許，合先敘明。
二、上訴人即被上訴人甲○○（以下稱上訴人甲○○）於原審起
    訴主張：伊所有系爭土地，係經原審92年執字第19 432號強
    制執行事件拍賣取得，其上原種有竹林70欉，伊於民國（下
    同）95年3月下旬前往巡視，欲整理土地後出租他人，竟發
    現該竹林、竹筍全遭剷除，且土地上堆放上訴人即被上訴人
    總瑩建設股份有限公司（下稱總瑩公司）所有、由上訴人即
    被上訴人龍億營造有限公司（下稱龍億公司）施工之建築材
    料，並立有銷售房屋廣告旗幟看板。伊因此受有(1)竹木筍遭
    剷除損害新台幣（以下同）30萬元、(2)自93年11月11日起至
    96年6月21日止占用土地2年7月10日之不當得利1,985,280元
    、(3)移除廢棄物及另行購置良質土費用2,7 36,800元，合計
    5,022,080元之損害；而總瑩公司、龍億公司雖辯稱置放建
    材及廢棄物應係包商所為，然現場施工人員已表示僅純粹提
    供人力，工程及施工進度協調和器材皆為總瑩公司所有及管
    控，總瑩公司為工作物所有人、定作人，龍億公司為承攬人
    ，且為受僱人，為此依民法第184、185、188、189、191條
    及179條規定，求為判命上訴人總瑩公司、龍億公司應連帶
    給付5,022,080元，及自96年9 月4日起算加計法定遲延利息
    之判決。原審判命總瑩公司、龍億公司應各給付上訴人甲○
    ○265,000元、5,994元及均自96年9月4日起至清償日止按週
    年利率5%計算之利息，而駁回上訴人甲○○其餘之訴，兩造
    各就其敗訴部分提起上訴，上訴人甲○○上訴聲明：(一)原判
    決關於上訴人甲○○敗訴部分廢棄；(二)總瑩公司應給付上訴
    人甲○○435,000元，及自96 年9月4日起至清償日止，按週
    年利率百分之五計算之利息；(三)總瑩公司應與龍億公司連帶
    給付上訴人甲○○5994元，及自民國96年9月4日起至清償日
    止，按週年利率百分之五計算之利息；(四)總瑩公司應與龍億
    公司連帶給付上訴人甲○○4, 716,086元，及自民國96年9
    月4日起至清償日止，按週年利率百分之五計算之利息；(五)
    第一、二審訴訟費用均由被上訴人連帶負擔；(六)上訴人甲○
    ○願供擔保，請准為假執行之宣告。就對造之上訴，答辯聲
    明：上訴駁回。
三、總瑩公司及龍億公司則以：本案施工前由中興測量公司製作
    現況套繪成果圖，系爭土地並無竹林，證人鄭信吉於偵訊中
    則證述約有20欉竹林，亦甲○○主張數量不符，又竹林應屬
    承租人所有，並非甲○○所有。甲○○所指堆置建築材料、
    廣告看板及廢棄物，屬包商一時方便所為，與總瑩公司、龍
    億公司無涉。系爭土地始終由甲○○占有中，該請求無權占
    有之不當得利亦無理由，況甲○○曾將系爭土地出租他人，
    9個月租金僅5000元，其請求不當得利金額自屬過高。依現
    況照片未見系爭土地上有何廢棄土，或有3米深沃土遭挖掘
    。本件縱有侵權行為，自甲○○主張之93年11月11日起算亦
    罹於時效等語為抗辯。是原判決命總瑩公司、龍億公司應各
    給付甲○○265,000元、5,994元，及均自民國96年9月4日起
    至清償日止按週年利率5%計算之利息為無理由，為此依法提
    起上訴並聲明：原判決不利總瑩公司、龍億公司等部份廢棄
    ，並駁回甲○○第一審之訴。並答辯聲明：甲○○之上訴與
    追加之訴均駁回。
四、本件於原審經兩造整理爭點如下：
  (甲)不爭執事項：
  (一)系爭土地為上訴人甲○○所有，係上訴人甲○○於92年年底
    向原審法院依照92民執字第19432號投標購得，於93年1月13
    日移轉登記，原因發生日期92年12月26日。
  (二)上訴人甲○○與訴外人鄭信吉曾訂立如96年10月18日言詞辯
    論期日提提出之租賃契約書。
  (三)上開土地緊鄰台中縣太平市「公園大鎮」房屋建案，該建案
    總瑩公司為起造人，龍億公司是營造人，上開建案為預售屋
    ，於93年底開始對外銷售，94年年初開始施工，陸續完工，
    坐落同段941、941之1、2、3、25、26、27、28（系爭土地
    東南邊）等土地，均為上開建案之基地，943地號土地則非
    兩造所有。
  (乙)爭執之事項：
  (一)系爭土地，於上訴人甲○○購得時，其上有無竹筍？如有，
    其數量？
  (二)上訴人總瑩公司或上訴人龍億公司有無挖除上開竹筍？
  (三)若上訴人有挖除上開竹筍，而應賠償上訴人甲○○損害（竹
    筍價額、另購良質價款），其損害賠償數額？
  (四)總瑩公司或龍億公司有無占用上開土地，堆置建築材料、廣
    告看板及廢棄物，而應依不當得利法律關係返還其利益？暨
    應返還利益數額？
  (五)總瑩公司或龍億公司有無在上開土地堆置建築材料、廣告看
    板及廢棄物，而應依侵權行為法律關係賠償移除廢棄物所須
    費用？暨其數額？
五、得心證之理由：
  (一)按當事人主張有利於己之事實者，就其事實有舉證之責任，
    民事訴訟法第277條定有明文。而民事訴訟舉證責任之完備
    與否，在英美法上，一般民事事件係以證據優勢（提證之結
    果比較其可能性，一造強於他造，即應信為真實）作為證明
    程度（證明力）之標準；特殊民事事件（例如民事涉及刑事
    犯罪）則以明晰可信（中等程度的心證，提證之結果須使法
    院認為有高度之可能性，但無須達百分之百的毫無置疑餘地
    ）作為標準；刑事案件則須達無合理之可疑（所舉證據，對
    於犯罪事實之存否，須達到無合理可資懷疑之處，始可宣告
    上訴人有罪）程度，是以民事事件負舉證責任之一方，所提
    出之證據，視事件性質，如已足使法院心證形成達證據優勢
    或明晰可信之程度時，即可認有相當之證明（最高法院18年
    上字第1679號、20年上字第2466號判例均以「相當之證明（
    據）」稱之，同院19年上字第2345號判例則以「適當之證明
    」稱之，同院18年上字第672號、19年上字第1039號判例則
    稱之為「切當之證明」）。再者，刑事犯罪對於過失行為之
    處罰，以有特別規定者為限（刑法第12條第2項參照）。而
    民事侵權行為，則於故意或過失時皆負損害賠償責任。上訴
    人甲○○所提出刑事竊佔罪嫌告訴（台灣台中地方法院檢察
    署檢察官以96年度偵字第1366號為不起訴處分，經聲請再議
    發回續行偵查，嗣再為不起訴處分並再聲請再議），所涉及
    刑事犯罪與本件民事侵權行為，要件不同、舉證責任迥異，
    故與本件訴訟事實認定無涉，本院係依調查證據結果，依上
    開舉證責任分配原則，就兩造爭執事項予以審酌。
  (二)系爭土地於上訴人甲○○購得時，有無竹林、竹筍？其數量
    ？有無遭上訴人總瑩公司或上訴人龍億公司挖除之？暨損害
    賠償數額？
  1.經調取上訴人甲○○應買系爭土地之強制執行卷宗，查封筆
    錄載明：「該地位於長億高中旁長億八街2號對面一大片竹
    林往內走靠右之竹林地，現地上種有竹子」，並與鑑估標的
    物現況照片所示有麻竹數欉相符。而不動產現值鑑估報告書
    所附「農作改良物鑑估價值分析表」，顯示系爭土地有綠竹
    林70欉，種植面積1142. 89平方公尺80%＝914.31平方公
    尺，密度1欉／13平方公尺。依系爭土地拍賣公告，土地查
    封時種植竹林，作物價格已計入土地價格中，土地於拍定後
    點交，上開土地係上訴人甲○○於92年12月12日以773萬元
    買受，經原審法院民事執行處於同年月26日發給權利移轉證
    書，有不動產權利移轉證書（稿）附於執行案卷可佐。上訴
    人甲○○主張其購得系爭土地時，其上有竹林、竹筍，自屬
    有據。惟上訴人甲○○起訴主張有30欉，價值30萬元（見原
    審卷5頁），乃原審以拍賣公告所記載之70欉作為上訴人甲
    ○○損害之依據，自有認作主張之違法；雖上訴人甲○○上
    訴本院闡明後，追加其請求為70欉，惟上開拍賣公告之70欉
    係依照面積推算，並未詳細計算，業據證人即鑑定之乙○○
    到庭結證屬實《見本院卷(一)171頁背面》，另證人丙○○於
    本院雖證稱系爭土地種麻竹筍，種植很密，約有7、80叢《
    見本院卷(一)第188頁》惟其所稱與上開執行卷宗現況照片5顯
    示竹林稀疏不符，自不足取；本院認為以實際種植之證人鄭
    永彥在偵查中所證稱之20欉較為準確（見台灣台中地方法院
    檢察署95年度他字第4553號卷68頁），雖證人鄭永彥並供稱
    係建設公司於93年9月間將第林砍掉云云，然據兩造所不爭
    執之中興測量公司於93年11月11日所套繪現況成果圖（見原
    審卷第26頁）顯示，系爭土地當時已無竹林，可見上訴人甲
    ○○主張之竹林在當時已遭砍除；再參酌台灣台中地方法院
    92年度執字第35161號返還借款強制執行事件，該案拍定人
    庚○○、陳景州、蔡岳泓於93年9月1日執行法院點交，執行
    法院乃於同月2日執行命令，通知債務人限期於15日自動履
    行完畢，並請買受人未陳報債務人履行情形，該命令於同月
    6日由債務人收受，惟屆期買受人未陳報，則應於93年9月21
    日後點交拍定人占有，自斯時起迨93年11月11日間該竹林遭
    人砍除甚明。
  2.被上訴人非系爭竹林之受害人：
  (1)按最高法院62年台再字第100號判例意旨謂：「司法院院字
    第五七八號解釋，係指強制執行中拍賣之不動產為第三人所
    有者，其拍賣為無效，原所有權人於執行終結後，仍得另行
    提起回復所有權之訴，並非謂於執行程序終結後仍可提起第
    三人異議之訴。」，而司法院院字第578號解釋謂：「強制
    執行中拍賣之不動產為第三人所有者，其拍賣為無效，所有
    權人於執行終結後，亦得提起回復所有權之訴，請求返還，
    法院判令返還時，原發管業證書當然失其效力，法院自可命
    其繳銷。」，由此實務見解得知，執行法院將非債務人所有
    之財產予以拍定，拍定人亦不能取所有權。
  (2)上訴人甲○○是否受動產善意受讓（民法第801條、第948條
    ）規定而取得所有權之保護？經向台灣台中地方法院調閱92
    年丑字第19432號執行卷結果，上訴人甲○○於92年12月12
    日所提出之承購法拍土地聲請狀謂：「因聲請人居住地位處
    前述土地鄰近，故有意承購前述土地。」，而上訴人甲○○
    之配偶己○○在偵查中亦稱：我當時買下該土地時，鄰地的
    人有在我們土地上種植竹子，有同意他們收成一次，有約定
    書可證，而法院拍賣公告也有註明等語。（見台灣台中地方
    法院檢察檢察署95年度他字第4553號卷33頁），由此可知上
    訴人甲○○為系爭土地之當地居民。當系爭土地完成點交後
    ，被上訴人隨即與系爭土地承租人鄭信吉（現已歿）訂立租
    賃契約，據上訴人甲○○所提出之土地租賃契約書記載，其
    將系爭土地出租予鄭信吉租約期間為自93年3月20日至同年
    12月31日止，租金為5,000元，租約第一條約定甲方（即上
    訴人甲○○）出租予乙方（指承租人）之系爭土地，乙方應
    就承租範圍使用，第四條約定：「租賃期限屆滿，如乙方仍
    有意續租，須獲甲方續租許可，如未獲許可，則不得再繼續
    使用，且竹林歸甲方砍除，乙方不得有異。」，第五條約定
    ：「甲方同意於承租期限內，除非乙方有從事不法及違規事
    項，一概不過問乙方使用用途。」，有契約書可憑（見原審
    卷82頁），由上開約定事實顯示，上訴人甲○○與鄭信吉訂
    立租約時，除非承租人有從事不法及違規事項時，其土地由
    承租人自由使用收益，竹林由承租人鄭信吉自由收益，當然
    包括砍除在內，自不待言，在未續約時，承租人亦未砍除時
    ，可認為承租人拋棄，上訴人甲○○始得處置砍除竹林，其
    明白約定承租人鄭信吉有權就上開竹林自由使用收益，非屬
    上訴人甲○○所有明甚；上訴人甲○○固主張租約有約定由
    其保有上開竹林所有權云云，惟觀租約並無如此約定，自不
    足取，是上訴人甲○○未受動產善意受讓灼然，其既將系爭
    土地出租他人使用收益，在租期未屆滿時，自不能就系爭土
    地所種植之竹林有所主張，該竹林果遭人砍除，其被害人乃
    承租人鄭信吉，非上訴人甲○○，則自不得向總瑩公司或龍
    億公司請求此部分之損害賠償。
  (三)總瑩公司或龍億公司有無占用上開土地，堆置建築材料、廣
    告看板及廢棄物，而應依不當得利法律關係返還其利益？暨
    應返還利益數額？
    按依不當得利之法則請求返還不當得利，以無法律上之原因
    而受利益，致他人受有損害為其要件，故其得請求返還之範
    圍，應以對方所受之利益為度，非以請求人所受損害若干為
    準。而無權占有他人土地，固可能獲得相當於租金之利益為
    社會通常之觀念，然所謂占有為一種單純事實，即就占有物
    有事實上之管領力而言。上訴人甲○○雖謂上訴人總瑩公司
    或龍億公司自93年11月11日起至96年6月21日止，占用土地
    合計2年7月10日，受有不當得利，而依據民法第179條規定
    請求上訴人返還相當於租金之不當得利。然總瑩公司在93年
    11月11日以前，係因套繪建案土地現況所需，於其建案基地
    四周圈圍鐵絲網，實係於建案基地四周（含周圍道路）圈圍
    之，則其縱將上訴人甲○○所有系爭土地誤予一併圈圍入內
    ，惟僅係供測量所需確認四周界線及所在位置之用，再依上
    訴人甲○○提出之現場照片，亦僅足認上訴人龍億公司於施
    工過程在系爭土地西北側設有施工圍籬，然仍無足認為有積
    極使用上訴人甲○○土地之事實，依社會通念，仍難認上訴
    人有何不當得利。至於上訴人甲○○另謂上訴人總瑩公司或
    龍億公司尚於施工期間將板模材料堆置其土地，並立廣告旗
    幟及看板（本院卷第54頁至57頁），按土地所有人因鄰地所
    有人在其地界或近旁，營造或修繕建築物或其他工作物有使
    用其土地之必要，應許鄰地所有人使用其土地。但因而受損
    害者，得請求償金，民法第792條定有明文（雖經本院闡明
    ，然上訴人甲○○聲明不基於本條文請求，見本院卷(二)161
    頁），此為調和相鄰關係，允許鄰地在其地界或近旁，營造
    或修繕建築物有使用用其土地之必要時，應許鄰地所有人使
    用其土地；而證人即龍億公司工地工務經理及現場負責人石
    宜哲於檢察官偵查時證稱：伊公司蓋房子時並未將建築材料
    放在告訴人土地上，應該是億昇工程行放置的，伊有看到億
    昇工程行將材料放在告訴人土地上，伊以為是有經過告訴人
    同意，後來告訴人反對，之後就將板模移走了等語。證人即
    東懋工程行負責人林東地亦在檢察官偵查中證述：龍億營造
    公司有請伊到太平市福星942號地號去施作，在建築工地內
    施作時，有將板模放在在工地旁之942號地號內，因為當時
    很多工人在施作，伊以為是建築公司的，後來龍億營造公司
    主任程叔明及石宜哲都有告訴伊，該土地不是建設公司的，
    伊就將板模移走，伊沒有故意要竊佔942地號土地之意思，
    當初會將板模放置在942地號是伊的師傅放置的，公司並沒
    有人叫伊放置等語。且證人即龍億公司負責本建案之工地主
    任陳席珍亦在檢察官偵查中證述：蓋房子時有板模放在告訴
    人土地上是承包商放的，公司並未要他們放置在告訴人土地
    上等情，業經本院調取台灣台中地方法院檢察署97年度偵續
    字第19290號偵查卷宗核閱無訛，則法律既允許鄰地所有人
    有必要時使用其土地，東懋工程行負責人林東地一時將板模
    堆放在系爭土地上，隨即搬離，顯然並無排除上訴人甲○○
    占有，況上訴人甲○○嗣後又以圍籬將系爭土地包圍（見原
    審卷63頁），龍億公司更無占有之可能，矧93年3月間起至
    同年12月31日係將土地出租予第三人自由使用，已如前述，
    在此期間上訴人甲○○自不得請求所謂相當租金之不當得利
    ，至於自94年1月1日起至96年6月21日止，復未證明總瑩公
    司或龍億公司有占用系爭土地，此部分之請求即無理由。
  (四)總瑩公司或龍億公司應否依侵權行為法律關係賠償挖除沃土
    或埋設廢棄物所生損害？暨其數額？
  1.按民法第189條與第191條規定負損害賠償責任之要件不同，
    承攬人執行承攬事項，有其獨立自主之地位，定作人對於承
    攬人並無監督其完成工作之權限，縱工作物為土地上之建築
    物或其他工作物而其所有權屬於定作人，如係因承攬人執行
    承攬事項而不法侵害他人權利，似應優先適用民法第189條
    規定，而不適用同法第191條規定（最高法院95年度台上字
    第2550號判決參照）。且民法第191條第1項所謂設置有欠缺
    ，係指土地上之建築物或其他工作物，於建造之初即存有瑕
    疪而言。所謂保管有欠缺，係指於建造後未善為保管，致其
    物發生瑕疪而言，復據同院50年台上字第1464號著有判例。
    查總瑩公司係經營住宅及大樓開發租售、不動產買賣、租賃
    等事業，上訴人龍億公司所營事業則為建築與土木工程，有
    公司登記事項卡在卷可憑。上訴人總瑩公司為定作人，龍億
    公司為承攬人，並為上訴人甲○○所主張明確，而上訴人甲
    ○○所主張：對造施作工程時，有挖除泥土及堆置廢棄物之
    侵權行為，均屬承攬人施作工程問題，並非指建築物或工作
    物本體存有瑕疵，該等事項，應認承攬人上訴人龍億公司有
    獨立自主地位，上訴人甲○○則自應證明總瑩公司就其定作
    或指示有過失，始應令總瑩公司負損害賠償責任，惟其未能
    舉證證明，則其主張總瑩公司應負共同侵權行為責任或僱用
    人責任云云，自無可採。
  2.上訴人甲○○主張系爭土地遭承攬人龍億公司於施工期間挖
    其泥土等情，業據證人楊靜在原審所證述：伊購買總瑩公司
    之公園大鎮房屋，屬該社區最早搬入住戶，伊住Ｃ區，工程
    車都要經過。伊入住社區後，社區房屋還未全部完工，工程
    仍進行中，曾看到工程車輛在上訴人甲○○土地上挖土，鋪
    設在整地中之Ｅ區土地，伊看過一次，當時因為伊花台需要
    用土，所以請工程車司機留一點土供伊花台使用，那陣子伊
    天天在家，看到怪手挖土，載土的車1台，來來回回超過三
    趟以上等語明確（見原審97年7月7日言詞辯論筆錄），並有
    上訴人甲○○提出之顯示有怪手、拖車之現場照片2紙為憑
    。固為龍億公司否認，並稱證人楊靜所看到之事實為排水溝
    施作工程之施工云云，惟證人楊靜住處與系爭土地近在呎尺
    （見原審卷71頁、97年7月7日言詞辯論筆錄），其親眼目睹
    當不致誤認，且與兩造訴訟之結果並無利害關係，所供當為
    屬實可信。至於定人戊○○於本院99年5月24日出庭證稱：
    僅能確認有掩埋，不知道有無被挖除等語。其在事後始至現
    場鑑定，不能得知系爭土地有無被挖除乃屬當然，尚不足為
    龍億公司有利之認定。而龍億公司為上開工程承攬人，則於
    系爭土地上挖除泥土者，自屬上訴人龍億公司所使用，本院
    依民事訴訟法第222條規定，審酌證人楊靜證述「見到1次，
    最少三趟」，暨參酌交通部公路總局台中區監理所97年8月
    27日中監車字第0971007 476號函覆略謂：…依據檢驗實務
    ，（現場照片所示砂石車）為後雙軸總重量應是21公噸或20
    公噸，以21公噸車輛佔絕大多數。依據『裝載砂石土方車輛
    使用專用車輛或專用車廂規定』作業規定，如總重量是21公
    噸貨廂容積以7立方米為上限，如總重量是20公噸貨廂容積
    以6.66立方米(總重噸數除以(三)為上限等情。暨台中市景觀
    工程商業同業公會97年9月8日中市景觀工程杰字第970033號
    函復略謂：來函查詢「一般工程花台用土」之單價，就一般
    業界來說，其涵蓋內容範圍有相當大差異性，必須有更進一
    步詳細之資料說明，例如：何種土質、數量多寡、當年度供
    需狀況…等，均影響其單價差等語。上訴人甲○○雖主張Ｅ
    區土地面積非小，且龍億公司既然已經租用怪手及砂石車到
    現場挖取土石，自不可能僅來回載送三趟而已，證人楊靜於
    原審所述「載土的車一台，來來回回超過三趟以上」等語係
    指其所親眼看見之次數，證人楊靜並非現場監工人員亦不可
    能隨時計算砂石車來回載送之次數，且被上訴人已經挖取上
    訴人系爭土地土壤載送至別處填土，更不可能於挖取上訴人
    土壤後又回填沃土於上訴人土地上，且依上訴人於原審所提
    出之照片可看出目前系爭土地遍佈瓦礫廢土，足認被上訴人
    於挖取上訴人系爭土地土壤後，即回填廢棄物於上訴人之土
    地上云云。惟為龍億公司否認，上訴人甲○○亦未能舉證以
    其說，自難為取；而上開泥土原可供種植綠竹林，上訴人甲
    ○○主張應按每立方公尺300元計算，已據由提出武昌企業
    社估價單1件為憑，考量該企業社位於長億十街42號，毗鄰
    系爭土地，對於當地土質、數量、供需當較為了解，因認此
    價格可採為損害賠償計算依據。故上訴人甲○○請求上訴人
    龍億公司賠償5,994元（計算式：300元每台6.66立方公尺
    3台＝5994），即無不合，應予准許；超過部分即無理由
    。
  3.至於上訴人甲○○主張總瑩公司或龍億公司將廢棄物棄置於
    上訴人甲○○土地、深度3公尺、體積3421立方米等情，經
    囑託台灣省園藝花卉商業同業公會鑑定結果，略謂：「系爭
    土地之土壤，有遭傾倒之實，其數量約為1100立方米。」，
    總瑩公司、龍億公司雖否認，並稱該鑑定之範圍包含長億九
    街至長億七街，及永安街至建築完成房屋之範圍內，但查該
    區塊內之土地除系爭土地外，尚包含943地號土地在內，其
    數據自然有誤，且由上訴人甲○○98年3月23日所提聲請調
    查證據狀及上證九相片顯示，系爭土地被傾倒之土壤有「鋼
    筋、廢棄石塊、防水罐、磁磚碎片、磚牆等等」，此傾倒之
    物件與總瑩公司、龍億公司之開發行為並無任何關連，亦不
    能認定係傾倒廢棄物總瑩公司、龍億公司所為云云，惟從93
    年11月11日之套繪成果圖顯示，系爭土地於93年11月11日之
    土地高程為71.23公尺及71.21公尺。而由98年8月14日之高
    程測量圖顯示，系爭土地之高程為71.41公尺及71.38公尺，
    亦即由兩個測量圖比較，系爭土地現時之高程比93年11月11
    日時之高程約高出17公分。由此事實顯示，系爭土地之高程
    ，現在之土地高程比93年11月11日之土地高程為高出17公分
    左右等情為總瑩公司、龍億公司所自承，足見系爭土地有遭
    人傾倒廢棄物，上開鋼筋、廢棄石塊、防水罐、磁磚碎片、
    磚牆等，觀此等廢棄物均為興建建築物中過程所產生，其建
    築工地又與系爭土地相毗鄰，堪認係龍億公司貪圖方便乃就
    近棄置，何況兩造均不否認工地有人看守，他人豈敢隨意自
    他處載來棄置？是上訴人甲○○主張係龍億公司棄置，堪信
    為真實，至於總瑩公司為定作人，縱負責人彼此關係親近，
    上訴人甲○○仍須就總瑩公司之指示或定作有過失，始得令
    總瑩公司負責，惟上訴人甲○○未能舉證證明，自不得要求
    總瑩公司負責賠償。
  4.按負損害賠償責任者，除法律另有關定或契約另有訂定外，
    應回復他方損害發生前之原狀。因回復原狀而應給付金錢者
    ，自損害發生時起，加給利息。第一項情形，債權人得請求
    支付回復原狀所必要之費用，以代回復原狀民法第213條定
    有明文。是龍億公司既挖取系爭土地之土壤回填他處，又以
    瓦礫等廢棄物回填於系爭土地上，上訴人甲○○甲○○自得
    請求上二公司回復土地遭侵害前之狀態，所謂回復原狀，係
    指回復他方損害發生前之原狀。系爭土地原係種植麻竹，可
    生產竹筍。因此上訴人甲○○所請求支付回復原狀所必要之
    費用，當然係指將廢棄物清除，回填可種植麻竹之新沃土所
    需之費用。惟上訴人甲○○自承原本有親友計劃向伊承租系
    爭土地開設補習班，住商不動產於年前亦與伊接洽，有客戶
    願以月租六萬元承租，作為早菜攤販市場及下午之黃昏菜市
    場（見原審卷6頁），全聯社福利中心亦有意承租（見原審
    卷299頁），僅因系爭土地有糾紛乃作罷等語，可見系爭土
    地不會僅作種植用，勢必填土作建築使用；雖總瑩公司或龍
    億公司表示願以其人力、物力將廢棄物分離取走而回復原狀
    ，惟上訴人甲○○執意請求損害賠償，拒絕總瑩公司、龍億
    公司清除之提議，執意要求總瑩公司或龍億公司賠償金錢，
    是以上訴人甲○○回復原狀之請求，其行使債權即有違反誠
    信原則，本院斟酌依民事訴訟法第222條規定，認為上開建
    築廢棄物對於土地生產力不免有些損害，惟上訴人甲○○既
    有意出租，自須填土以興建建物，上訴人甲○○可減少部分
    之費用支出，而因周遭之開發，帶來相當人潮，相對地對系
    爭土地亦有相當助益，提昇其價值，然龍億公司未經上訴人
    甲○○同意，未依法令即擅自棄置上開廢棄物，在本院準備
    程序中表示願意以人力、物力清除，所需費用不過5、6萬元
    暨願意以10萬元賠償對造等情，認為龍億公司賠償15萬元為
    適當，超過部分為無理由。
六、綜上所述，上訴人甲○○依侵權行為之法律關係，得向龍億
    公司請求賠償之數額為155,994元及自民國96年9月4日起至
    清償日止，按週年利率百分之五計算之利息為有理由洵屬有
    據，應予准許。逾此範圍包含對於總瑩公司在內所為請求，
    均為無理由，應予駁回。原審判命總瑩公司、龍億公司應各
    給付上訴人甲○○265,000元、5,994元及均自96年9月4日起
    至清償日止按週年利率5%計算之利息，而駁回上訴人甲○○
    其餘之訴，其中就總瑩公司敗訴、龍億公司再應給付15萬元
    部分之判決，於法尚有未洽，自屬不能維持。總瑩公司、上
    訴人甲○○各自上訴論旨指摘原判決不當，求為廢棄改判，
    非無理由，爰判決如主文所示。至於超過上開應准許部分之
    請求，原審分別上訴人甲○○、龍億公司敗訴之判決，核無
    不合，彼等上訴論旨指摘原判決不當，聲明求為廢棄改判，
    非有理由，皆應予駁回。又本件所命給付未逾150萬元，不
    得上訴第三審，經本院宣示即告確定，勿庸宣告假執行，而
    甲○○敗訴部分，其假執行之聲請失所附麗，應併予駁回。
七、本件事證已臻明確，兩造其餘攻擊防禦方法，核與判決結果
    無影響或非兩造協議之爭點，爰不一一論述，併此敘明。
據上論結，本件甲○○之上訴為一部有理由，一部無理由，總瑩
公司上訴為有理由，龍億公司上訴為無理由，依民事訴訟法第45
0條、第449條第1項、第79條、第78條，判決如主文。
中    華    民    國    99    年    8     月    31    日
                民事第五庭    審判長法  官  童有德
                                    法  官  古金男
                                    法  官  鄭金龍
以上正本係照原本作成。
上訴人甲○○得上訴。
總瑩公司、龍億公司不得上訴。
如對本判決上訴，須於收受判決送達後20日內向本院提出上訴書
狀，其未表明上訴理由者，應於提出上訴後20日內向本院提出上
訴理由書（須按他造人數附具繕本）。
上訴時應提出委任律師為訴訟代理人之委任狀。具有民事訴訟法
第466條之1第1項但書或第2項之情形為訴訟代理人者，另應附具
律師及格證書及釋明委任人與受任人有該條項所定關係之釋明文
書影本。如委任律師提起上訴者，應一併繳納上訴審裁判費。
                                    書記官  姚錫鈞
中    華    民    國    99    年    9     月    1     日
                                                      Ｓ

司法院資訊處製作；財團法人民間司法改革基金會備份。
